ACORDAO-COMPLETO-2546069

ACÓRDÃO 2323/2022 ATA 40/2022 - PLENÁRIO

VISTOS, relatados e discutidos estes autos de recurso de revisão interposto por Gandor Calil Hage Neto, prefeito de Almeirim/PA entre 1º/1/2005 e 31/12/2008, em face do Acórdão 15126/2018-TCU-Primeira Câmara;
ACORDAM os Ministros do Tribunal de Contas da União, reunidos em sessão do Plenário, ante as razões expostas pelo Relator, em:
9.1. conhecer do recurso de revisão, para, no mérito, dar-lhe provimento e afastar a responsabilidade do Sr.  Gandor Calil Hage Neto (CPF: XXX.651.832-XX) pelo débito constante do item 9.2 do Acórdão 15126/2018-TCU-Primeira Câmara e, consequentemente, julgar regulares as suas contas;
9.2. notificar o recorrente, o Fundo Nacional de Desenvolvimento da Educação e o Procurador-chefe da Procuradoria da República no Estado do Pará da presente decisão;
9.3. encaminhar os autos para o Ministério Público junto ao TCU, para que notifique o órgão executor a respeito da presente decisão, a fim de que seja tornada sem efeito a ação de execução fundada no Acórdão 15126/2018-TCU-Primeira Câmara.

Recurso de revisão interposto contra decisão que julgou irregulares as contas do recorrente e imputou-lhe débito, em virtude da omissão no dever de prestar contas dos recursos transferidos fundo a fundo ao município de Almeirim/PA, no exercício de 2004.

Município de Almeirim - PA.

3. Recorrente: Gandor Calil Hage Neto (XXX.651.832-XX).

13.1. Ministros presentes: Antonio Anastasia (na Presidência), Walton Alencar Rodrigues, Augusto Nardes, Vital do Rêgo (Relator) e Jorge Oliveira.
13.2. Ministros-Substitutos convocados: Augusto Sherman Cavalcanti e Marcos Bemquerer Costa.
13.3. Ministro-Substituto presente: Weder de Oliveira.

GANDOR CALIL HAGE NETO

VITAL DO RÊGO

Ministro-Substituto Augusto Sherman Cavalcanti.

Adoto como parte deste relatório a instrução de mérito elaborada no âmbito da Secretaria de Recursos - Serur (peça 97) , que contou com a anuência do corpo diretivo da unidade (peças 98 e 99) , a seguir transcrita com os ajustes de forma pertinentes:
INTRODUÇÃO
Trata-se de recurso de revisão interposto por Gandor Calil Hage Neto (peças 57 a 62) , contra o Acórdão 15126/2018-TCU-Primeira Câmara (peça 22) , da relatoria do Ministro-Substituto Augusto Sherman Cavalcanti, que apresenta o seguinte teor: 
	VISTOS, relatados e discutidos estes autos de tomada de contas especial, instaurada pelo Fundo Nacional de Desenvolvimento da Educação (FNDE) , em desfavor dos ex-prefeitos do Município de Almeirim/PA, Srs. Marivaldo Paes Costa e Gandor Calil Hage Neto, em razão da omissão no dever de prestar contas dos recursos repassados ao Município de Almeirim/PA, à conta do Programa Dinheiro Direto na Escola (PDDE) , no exercício de 2004, e da impugnação parcial das despesas realizadas no Programa Nacional de Transporte Escolar (Pnate) , no exercício de 2007,
	ACORDAM os Ministros do Tribunal de Contas da União, reunidos em sessão da Primeira Câmara, ante as razões expostas pelo Relator, em: 
	9.1. considerar revel o Sr. Gandor Calil Hage Neto (CPF XXX.651.832-XX) , ex-Prefeito Municipal de Almeirim/PA;
	9.2. julgar irregulares, com fulcro nos arts. 1º, inciso I, 16, inciso III, alíneas "a" e "c", 19, caput, e 23, inciso III, da Lei 8.443/1992, as contas do Sr. Gandor Calil Hage Neto (CPF 296.651.832- 49) , em relação à gestão do Programa Dinheiro Direto na Escola (PDDE) , exercício de 2004, e condená-lo ao pagamento da quantia a seguir especificada, atualizada monetariamente e acrescida dos juros de mora, calculados a partir da data indicada, até a data do efetivo recolhimento, fixando-lhe o prazo de quinze dias, a contar da notificação, para que comprove, junto ao TCU, o recolhimento dos valores aos cofres do Fundo Nacional de Desenvolvimento da Educação (FNDE) nos termos do art. 214, inciso III, alínea "a", do Regimento Interno/TCU, abatendo-se os valores eventualmente já ressarcidos: 
	DATA CRÉDITO
	VALOR (R$) 

	01/10/2004
	127.402,90

	22/12/2004
	4.139,20

	9.3. arquivar as contas do Sr. Marivaldo Paes Costa (falecido) e do Sr. Gandor Calil Hage Neto, sem julgamento do mérito, em relação à gestão do Programa Nacional de Transporte Escolar (Pnate) , exercício de 2007, por ausência de pressupostos para desenvolvimento válido e regular do processo, com fundamento no art. 212 do Regimento Interno do TCU c/c arts. 6º, inciso II, e 19 da INTCU 71/2012; 
	9.4. autorizar, desde logo, nos termos do art. 28, inciso II, da Lei 8.443/1992, a cobrança judicial da dívida, caso não atendida a notificação;
	9.5. enviar cópia deste acórdão ao Procurador-Chefe da Procuradoria da República no Estado do Pará, nos termos do § 3º do art. 16 da Lei 8.443/1992, para as providências que entender cabíveis, e ao Fundo Nacional de Desenvolvimento da Educação (FNDE) .
HISTÓRICO 
2.	A presente tomada de contas especial (TCE) foi instaurada pelo Fundo Nacional de Desenvolvimento da Educação (FNDE) , em desfavor dos ex-prefeitos do Município de Almeirim/PA, Marivaldo Paes Costa (mandato de 15/8/2003 a 31/12/2004) e Gandor Calil Hage Neto (mandato de 1º/1/2005 a 31/12/2008) , em razão da omissão no dever de prestar contas dos recursos repassados àquele município, à conta do Programa Dinheiro Direto na Escola (PDDE) , no exercício de 2004, e da impugnação parcial das despesas realizadas no Programa Nacional de Transporte Escolar (Pnate) , no exercício de 2007.
3.	Em essência, restou configurada nos autos, em relação ao recorrente, a não apresentação da prestação de contas, prevista para até 28/2/2005, sem adoção das providências previstas nos §§ 5º, inciso I, e 6º do art. 20 da Resolução CD-FNDE 7/2004.
4.	Devidamente citado, o recorrente deixou transcorrer in albis o prazo para a apresentação de suas alegações de defesa, caracterizando sua revelia.
5.	Diante disso, os autos foram apreciados por meio do Acórdão 15126/2018-TCU-Primeira Câmara (peça 22) , que julgou irregulares as contas do responsável, em relação à gestão do PDDE, exercício de 2004, aplicando-lhe débito. Em relação à gestão do Pnate, exercício de 2007, as contas de Marivaldo Paes Costa (falecido) e de Gandor Calil Hage Neto foram arquivadas, sem julgamento de mérito, por ausência de pressupostos para desenvolvimento válido e regular do processo, com fundamento no art. 212 do Regimento Interno do TCU c/c arts. 6º, inciso II, e 19 da INTCU 71/2012.
6.	Não satisfeito, o responsável interpôs recurso de revisão (peças 57-62) , cujas razões recursais passam a ser analisadas a seguir. 
EXAME DE ADMISSIBILIDADE
7.	No exame à peça 71, esta Secretaria entendeu que o recurso não atendia aos requisitos específicos de admissibilidade do recurso de revisão estabelecidos no art. 35 da Lei 8.443/92. Quanto ao argumento relativo à prescrição, a Serur observou que o processo de cobrança executiva já foi constituído, com a remessa dos elementos pertinentes ao órgão executor, de forma que não se mostra mais oportuna a análise da prescrição no caso em exame, conforme art. 9º da Resolução TCU 178/2005.
8.	Posteriormente, o recorrente apresentou pedido de efeito suspensivo do recurso de revisão (peças 75 e 76) , alegando se tratar de situação excepcional em razão do reconhecimento da prescrição quinquenal pelo STF e da presença do periculum in mora, consubstanciado no lançamento de sua candidatura a prefeito no pleito de 2020 e na falta de tempo hábil para o julgamento do recurso em tela (peça 75, p. 2) .
9.	O Ministério Público junto ao TCU - MPTCU (peça 84) se posicionou contrariamente ao referido pedido. Porém, destacou que a situação foi definida no âmbito do Agravo de Instrumento1027782-96.2020.4.01.0000 (peça 79) , em trâmite no Tribunal Regional Federal da 1ª Região, no qual foi determinada, em sede de antecipação de tutela recursal, a suspensão dos efeitos do Acórdão 15126/2018-TCU-Primeira Câmara (peça 22) .
10.	Além disso, o Parquet divergiu da proposta de encaminhamento da Serur por entender que a prescrição devia ser analisada pelo TCU, independentemente de o recurso de revisão ser ou não conhecido, inclusive nos casos em que já tenham sido autuados os respectivos processos de cobrança executiva, como no presente.
11.	Assim, concluiu no sentido de que, no caso concreto, a prescrição se operou para Gandor Calil Hage Neto, tendo em vista que ele foi comunicado, na qualidade de acusado, pela primeira vez somente em 29/12/2010 (peça 1, p. 82) . Portanto, mais de cinco anos depois do termo inicial de contagem (1º/3/2005) , correspondente ao dia subsequente ao fim do prazo para prestar contas.
12.	Com essas considerações, o MPTCU se manifestou para que o Tribunal delibere, em caráter definitivo, pela ocorrência da prescrição da pretensão ressarcitória e punitiva, com a consequente declaração de nulidade do acórdão condenatório nesta fase de revisão.
13.	Em despacho à peça 85, o Ministro Vital do Rêgo conheceu o recurso de revisão interposto por Gandor Calil Hage Neto e, excepcionalmente, concedeu efeitos suspensivos em relação aos itens 9.2 e 9.4 do Acórdão 15126/2018-TCU-Primeira Câmara (peça 22) , uma vez que, na sua visão, restaram configurados os pressupostos da fumaça do bom direito e do perigo da demora. 
14.	A seguir, passa-se à análise do recurso em comento.
EXAME TÉCNICO
15.	Delimitação
15.1.	O objeto do recurso de revisão de que ora se cuida consiste em verificar se, no caso, ocorreu a prescrição quinquenal, diante da nova orientação do Supremo Tribunal Federal (STF) fixada no RE 636.886.
15.2.	Nesse sentido, o recorrente argumenta que foi citado em 14/1/2011, no âmbito da fase interna da TCE, apenas 5 anos e 11 meses depois da ocorrência do dano (28/2/2005) . No TCU, a sua citação só ocorreu em 25/1/2018, após o transcurso de 7 anos da citação na fase interna e mais de 12 anos depois do ato irregular (peça 57, p. 5) . Desse modo, decorridos mais de 5 (cinco) anos, restou prescrita a cobrança do débito apurado na tomada de contas especial em apreço, conforme o mencionado entendimento do STF. 
15.3.	Com base nesses argumentos, requer a procedência do recurso de revisão apresentado, a fim de considerar como fato novo relevante ao deslinde da causa a conclusão do Supremo, no RE 636.886, acerca da prescritibilidade da pretensão de ressarcimento ao erário fundada em decisão desta Corte de Contas e, considerando o transcurso de prazo superior a 5 (cinco) anos nos autos do presente processo, que seja tornado insubsistente o acórdão combatido.
15.4.	O responsável anexou ao recurso de revisão os seguintes documentos, a saber: 
	a) Diploma de Prefeito do Município de Almeirim/PA (peça 58) ;
	b) Inteiro teor do acórdão proferido nos autos do RE 636.886 (peça 59) ;
	c) Comunicação do Presidente do PSDB no Pará, com cópia de pesquisa de intenção de votos realizada na circunscrição eleitoral de Prainha/PA (peça 60) ;
	d) Certidão negativa do Tribunal de Contas dos Municípios do Estado do Pará Nº 20192215, de 9/8/2019 (peça 61) ; e
	e) Certidão negativa do Tribunal de Contas dos Municípios do Estado do Pará Nº 20193321, de 10/12/2019 (peça 62) .
15.5.	Os documentos constantes das peças 65 a 69 são cópias das peças acima citadas.
16.	Da prescrição 	
16.1.	No exame da prescrição, a Serur tem adotado os entendimentos detalhados na peça 96, que contém estudo e pronunciamentos anteriores da secretaria sobre o tema. Nessas manifestações estão desenvolvidas as seguintes premissas, que serão utilizadas no presente exame: 
	a)  ao julgar o RE 636.886, o STF conferiu nova interpretação ao art. 37, § 5º, da Constituição Federal, fixando a tese de que "é prescritível a pretensão de ressarcimento ao erário fundada em decisão de Tribunal de Contas";
	b)  as pretensões punitiva e de ressarcimento devem observar o mesmo regime na atividade de controle externo, dado o objetivo comum da prescrição, de fixar prazo para o Tribunal de Contas agir, para caracterizar o ilícito, identificar seu autor, dimensionar as consequências da conduta e impor as consequências legais, independentemente de tais consequências terem natureza punitiva ou ressarcitória;
	c)  até que sobrevenha norma específica, entende-se que a prescrição das pretensões punitiva e de ressarcimento, no processo de controle externo, deve observar o regime Lei 9.873/1999, na linha dos recentes pronunciamentos do STF a respeito. Assim, sem prejuízo de se realizar o exame da prescrição também segundo o prazo decenal previsto no Código Civil, o critério adotado, na formulação da proposta de encaminhamento, será o da Lei 9.873/1999.   
Análise da prescrição segundo os critérios do Acórdão 1441/2016-TCU-Plenário
16.2.	No que se refere à pretensão punitiva, o TCU tem tradicionalmente aplicado os critérios definidos no Acórdão 1441/2016-TCU-Plenário, que, em incidente de uniformização de jurisprudência, orientou-se pela aplicação do Código Civil e definiu, em linhas gerais, que a prescrição da pretensão punitiva subordina-se ao prazo geral de dez anos (Código Civil, art. 205) , contado a partir da data da ocorrência do fato e interrompido pelo ato que ordenar a citação, a audiência ou a oitiva da parte.
16.3.	Entre outras razões que justificaram a adoção desse critério destaca-se a de que o citado dispositivo constitui uma cláusula geral a ser empregada sempre que a pretensão for prescritível, mas a lei não estabelecer um prazo específico, como na hipótese.
16.4.	Aplicando essas balizas ao caso em exame, verifica-se que o próprio Tribunal, no relatório do Acórdão 15126/2018-TCU-Primeira Câmara (peça 24, p. 11 e 12) , reconheceu que havia ocorrido a prescrição da multa. Isso porque, no presente processo, o fato irregular ocorreu em 28/2/2005 (prazo final para prestar contas) , enquanto a citação foi ordenada em 21/5/2018, decorridos mais de 10 (dez) anos daquele fato. 
16.5.	Considerando a premissa de que as pretensões punitiva e de ressarcimento se submetem ao mesmo regime, conclui-se que ocorreu a prescrição para a aplicação de multa e para a condenação ao ressarcimento, caso fossem adotados, para ambos os fins, os parâmetros definidos no Acórdão 1441/2016-TCU-Plenário.
Análise da prescrição pelo regime da Lei 9.873/1999 
16.6.	Adotando-se as premissas fixadas na Lei 9.873/1999 ao caso em exame, e considerando-se o prazo geral, de cinco anos, observa-se que não ocorreu a prescrição. Para tanto, é preciso considerar os seguintes parâmetros: 
a) Termo inicial: 
16.7	A Lei 9.873/1999, art. 1º, parte final, traz previsão expressa a respeito do início do prazo em se tratando de infração de caráter permanente ou continuado. Nesta hipótese, a prescrição começa a correr não da data de cada fato, e sim "do dia em que tiver cessado" a permanência ou a continuidade. 
16.8	Na hipótese em exame, que cuida de omissão no dever de prestar contas, estão presentes os requisitos típicos de uma infração permanente. Assim, há de se ter como termo inicial da prescrição, no caso, a data a partir da qual o órgão concedente já poderia atuar, ou seja, 28/2/2005, data limite para a entrega da prestação de contas.
b) Prazo:
16.9.	A Lei 9.873/1999 apresenta um prazo geral, de cinco anos (art. 1º) , e um prazo especial, previsto no art. 1º, § 2º, a saber: "quando o fato objeto da ação punitiva da Administração também constituir crime, a prescrição reger-se-á pelo prazo previsto na lei penal". Porém, o Superior Tribunal de Justiça possui sólida jurisprudência no sentido de que a "pretensão punitiva da Administração Pública em relação à infração administrativa que também configura crime em tese somente se sujeita ao prazo prescricional criminal quando instaurada a respectiva ação penal" (REsp 1116477/DF, relator Min. Teori Albino Zavascki, 1ª Turma, DJe 22/8/2012; MS 15462/DF, relator Min. Humberto Martins, 1ª Seção, DJe 22/3/2011; e MS 14446/DF, relator Min. Napoleão Nunes Maia Filho, 3ª Seção, DJe 15/2/2011, entre outros) .
16.10.	Como não se tem notícia da propositura de ação penal contra os responsáveis acerca dos fatos de que se trata no presente processo, fica afastada essa possibilidade. Dessa forma, será considerado o prazo geral de cinco anos.   
c) Interrupções por atos inequívocos de apuração dos fatos: 
16.11.	No regime da Lei 9.873/1999, a prescrição se interrompe "por qualquer ato inequívoco, que importe apuração do fato" (art. 2º, II) , conforme a seguir: 
c.1) em 30/5/2005, Ofício 04109/05-DIPRA/CGCAP/DIFIN/FNDE (p. 1, p. 38) : notifica Gandor Calil Hage Neto acerca da irregularidade verificada;
c.2) em 12/9/2006, Relatório do Tomador de Contas 885/2006 (peça 1, p. 37-38) ;
c.3) em 1º/11/2006, Informação 657/2006 - DICIN/AUDIT/FNDE/MEC (peça 1, p. 40) : encaminha o processo à Secretaria Federal de Controle Interno;
c.4) em 28/12/2010, Ofício 1.667/2010 - DIPRA/COPRA/CGCAP/DIFIN/FNDE/MEC (peça 1, p. 82-83 e 95) : solicita regularização da prestação de contas;
c.5) em 22/2/2011, Ofício 317/2011 - DIPRA/COPRA/CGCAP/DIFIN/FNDE/MEC (peça 1, p. 99-103) : informa que a defesa de Gandor Calil Hage Neto não foi acatada;
c.6) em 29/6/2011, Ofício 675/2011 - DIPRA/COPRA/CGCAP/DIFIN/FNDE/MEC (peça 1, p. 108) : informa mais uma vez que a defesa de Gandor Calil Hage Neto não foi acatada;
c.7) em 8/7/2011, Informação 592/2011 (peça 1, p. 109-110) - conclui pela instauração de tomada de contas especial;
c.8) em 22/4/2015, Informação 68/2015/SEDIE/CGCAP/DIFIN/FNDE (peça 1, p. 136-137) : sugere emissão de notificação ao município para ciência de que a documentação apresentada não atende às exigências do FNDE para a finalidade pleiteada;
c.9) em 28/8/2015, Informação 131/2015/SEDIE/CGCAP/DIFIN/FNDE (peça 1, p. 162-163) : sugere notificação ao município para ciência da manutenção da impossibilidade de registro do efeito suspensivo e do retorno do município à situação de inadimplência;
c.10) em 14/1/2016, Informação 38/2016 - SEOPC/COPRA/CGCAP/DIFIN/FNDE (peça 1, p. 167-168) : sugere encaminhar o processo à coordenação competente para adoção das providências necessárias para a obtenção do devido ressarcimento ao FNDE;
c.11) em 6/1/2017: Relatório de TCE 5/2017 - DIREC/COTCE/CGCAP/DIFIN-FNDE/MEC (peça 1, p. 299-305) ;
c.12) em 9/6/2017: Relatório de Auditoria 588/2017 (peça 1, p. 3-6) e Certificado de Auditoria 588/2017 (peça 1, p. 7-8) ;
c.13) em 12/6/2017: Parecer do Dirigente de Controle Interno 588/2017 (peça 1, p. 9-10) ; 
c.14) em 30/6/2017: Pronunciamento Ministerial (peça 1, p. 311-312) ; e
c.15) em 17/7/2017: autuação da TCE no TCU.
d) Interrupção pela citação do responsável: 
16.12.	A prescrição também é interrompida "pela notificação ou citação do indiciado ou acusado, inclusive por meio de edital", nos termos do art. 2º, I, da Lei 9.873/1999. E, no regime dessa lei, a interrupção se dá pela citação propriamente dita, e não pelo despacho que a ordena. Com esse fundamento, houve a interrupção em 7/6/2018, data na qual Gandor Calil Hage Neto recebeu o Ofício 0335/2018-TCU/SECEX-AL (peça 18) . 
e) Interrupção pela decisão condenatória recorrível: 
16.13.	Por fim, a prescrição também se interrompe "pela decisão condenatória recorrível" (art. 2º, III, da Lei 9.873/1999) . Com esse fundamento, houve a interrupção em 27/11/2018, data da sessão em que foi proferido o acórdão condenatório (peça 22) . Essa interrupção é relevante, por estabelecer prazo para julgamento do recurso. 
f) Da prescrição intercorrente: 
16.14.	Nos termos do art. 1º, § 1º, da Lei 9.873/1999, opera-se a prescrição intercorrente se o processo ficar paralisado por mais de três anos, aguardando "julgamento ou despacho". 
16.15.	Note-se que há uma correlação entre essa hipótese e as causas de interrupção da prescrição do art. 2º. Com efeito, uma vez interrompida a prescrição por alguma das hipóteses do art. 2º, o processo não pode ficar inativo, sem qualquer inovação processual relevante, por mais de três anos. 
16.16.	Trata-se de prazo específico, não se aplicando nem o prazo geral de cinco anos nem o prazo especial, da lei penal (§ 2º) . A finalidade da prescrição intercorrente, com seu prazo próprio, é a de assegurar a eficiência e celeridade nas apurações administrativas. Seria contrário a essa finalidade a paralisação injustificada do processo por período maior que o triênio estabelecido para a hipótese.
16.17.	A extrapolação do prazo de três anos, sem inovação relevante no processo, pode configurar negligência. Por isso, além de se operar a prescrição, deve-se promover a "apuração da responsabilidade funcional decorrente da paralisação, se for o caso". 
16.18.	Especificamente quanto a esta TCE, entre as causas de interrupção descritas nas alíneas c.3 e c.4 e as alíneas c.7 e c.8, existem evidências de que teria ficado paralisada por mais de três anos no que tange aos recursos do PDDE/2004, em relação a Gandor Calil Hage Neto, caracterizando, assim, a prescrição intercorrente.
16.19.	No entanto, entende-se que o exame da prescrição na fase interna da TCE pode ficar prejudicado nos processos constituídos anteriormente à mencionada decisão adotada pela Corte Suprema e em tramitação no TCU, pois, como a ação de ressarcimento era considerada imprescritível, as peças que compõem a tomada de contas especial, elencadas no art. 10 da Instrução Normativa-TCU 71/2012, não contemplam informações pormenorizadas quanto ao andamento do procedimento de apuração no âmbito do órgão ou da entidade instauradora, o que obstaculiza neste estágio a conclusão por eventual paralisação processual por mais de três anos. 
16.20.	Ademais, há que se reconhecer que ainda não é possível a imediata aplicação da decisão adotada pelo STF no Recurso Extraordinário 636.886 com o mínimo de segurança, tendo em vista que ainda existem lacunas acerca de questões essenciais, como o prazo prescricional, o início da contagem e as hipóteses de interrupção.
16.21.	Assim, entende-se que, apesar da paralisação processual superior a três anos no caso concreto, não se pode atestar a ocorrência da prescrição intercorrente.
g) Conclusão pelo regime da Lei 9.873/1999
16.22.	Observa-se, pelos eventos indicados, que em nenhum momento transcorreu prazo suficiente para se operar a prescrição, tomando-se por referência a Lei 9.873/1999, tida pelo STF como norma regente da prescrição da pretensão punitiva pelo TCU.
16.23.	 Partindo-se da premissa de que a pretensão de ressarcimento segue as mesmas balizas, enquanto não houver norma específica a respeito, a demonstração da não ocorrência da prescrição punitiva impõe, como consequência, a conclusão de que também viável a condenação ao ressarcimento do prejuízo apurado nos autos, adotando-se como referência a Lei 9.873/1999, tida pelo STF como norma regente da prescrição da pretensão punitiva pelo TCU. 
17.	Do mérito
17.1.	Tendo em vista o efeito devolutivo pleno a que se submete o recurso de revisão, importante tecer algumas considerações quanto ao mérito das contas apreciadas.
17.2.	Inicialmente, vê-se que os documentos apresentados pelo recorrente não prestam a comprovar a boa e regular aplicação dos recursos de que trata a presente tomada de contas especial, pois nenhum deles se refere à prestação de contas dos recursos sob sua responsabilidade. Contudo, é preciso considerar alguns aspectos que não foram examinados, no nosso sentir, no acórdão impugnado, a fim de se concluir definitivamente sobre a responsabilidade do responsável.
17.3.	Assim, conforme consta do despacho do Ministro-relator Vital do Rêgo à peça 85, o normativo utilizado para sustentar a condenação em débito do recorrente com base em omissão no dever de prestar contas (Resolução CD/FNDE 7/2004) não se aplica ao caso. De fato, as próprias instruções da unidade técnica produzidas nos autos apontam que o normativo que regulamenta o Programa Dinheiro Direto na Escola era a Resolução CD/FNDE 10/2004. Ocorre que, ao discorrer acerca das medidas que cabiam ao prefeito sucessor e que levaram à sua responsabilização, a unidade técnica citou as previsões dos §§ 5º, inciso I, e 6º do art. 20 da Resolução CD/FNDE 7/2004. Vejamos no trecho abaixo do relatório do Acórdão 15126/2018-TCU-Primeira Câmara (peça 24) :
25. Assim, tem-se que cabia ao Sr. Gandor Calil Hage Neto, cujo mandato iniciou em 1º/1/2005, verificar se as UEx prestaram contas e, ao constatar que as UEx não haviam apresentado as prestações de contas no prazo limite fixado (31/12/2004) , adotar as providências previstas nos §§ 5º, inciso I, e 6º do art. 20 da Resolução CD-FNDE 7/2004.
26. Ademais, se as Uexs não prestaram contas até 31/12/2004, a responsabilidade pelas providências adicionais, em razão do princípio da continuidade administrativa, passa para o prefeito sucessor, que não pode alegar a falta de documentos nos arquivos da prefeitura, pois os documentos comprobatórios das despesas deveriam estar sob a guarda das entidades escolares. Cabia ao mandatário municipal cujo mandato iniciou em 1º/1/2005, adotar as providências previstas na legislação.
27. Decorrido o prazo fixado para prestar contas pelas UEx (31/12/2004) e não tendo sido apresentadas as contas ou na hipótese destas não estarem nos arquivos municipais, deveria o sucessor, Sr. Gandor Calil Hage Neto, estabelecer prazo máximo de trinta dias para apresentação da prestação de contas ou a devolução dos recursos recebidos, sob pena de bloqueio de futuros repasses financeiros, nos termos do art. 20, § 5º, inciso I, da Resolução CD/FNDE 7/2004.
28. Considerando que o prefeito sucessor, Gandor Calil, não adotou as medidas previstas no art. 20 da Resolução CD/FNDE 7/2004, recai sobre ele a responsabilidade pela omissão. Nessa situação, cabe ao prefeito sucessor comprovar a adoção de medidas administrativas, a exemplo da fixação do prazo, tratada no item anterior, bem como a 'indicação da Relação das UEx Inadimplentes com Prestação de Contas, com a indicação, se houver, das UEx cujas prestações de contas não foram apresentadas ou aprovadas', consoante o § 1º do art. 20 da Resolução FNDE7/2004, em atenção à Súmula TCU 230.
29. Além dos pontos acima, que apontam para a responsabilidade do prefeito sucessor, o art. 21, § 8º, da Resolução CD/FNDE 7/2004, prevê que 'na hipótese de não serem providenciadas ou não serem aceitas as justificativas de que tratam o caput e os §§ 2°, 4°, 5º e 6º deste artigo, o FNDE incluirá o gestor sucessor como responsável solidário pelo débito apurado, quando se tratar de omissão de prestação de contas cujo prazo para envio à EEx ou ao FNDE tiver expirado em sua gestão'. (Grifos nossos) 
17.4.	A Resolução CD/FNDE 7/2004, entretanto, dispunha sobre os critérios e procedimentos para apoio financeiro suplementar por meio do Programa Nacional de Saúde do Escolar, no exercício de 2004, a ser executado pelo FNDE. Ou seja, trata de assunto diverso daquele de que cuida a tomada de contas especial em comento. Dessa forma, verifica-se que houve equívoco por parte da unidade técnica na fundamentação da proposta apresentada. 
17.5.	No caso em questão, verifica-se que a Resolução CD/FNDE 10/2004 atribuía algumas medidas ao prefeito sucessor, uma vez esgotado o prazo para as Unidades Executoras Próprias (UEx) apresentar a prestação de contas ou não sendo esta aprovada, conforme preveem os parágrafos do art. 15 daquele normativo. Entre as referidas medidas, consta o estabelecimento de prazo máximo de 30 (trinta) dias para apresentação ou regularização da prestação de contas (art. 15, § 4º, alínea a, da Resolução CD/FNDE 10/2004) e a instauração de TCE (art. 15, § 16, da Resolução CD/FNDE 10/2004) .
17.6.	Em relação à hipótese de não serem aceitas as justificativas para a não apresentação da prestação de contas dos recursos financeiros recebidos à conta do PDDE, o art. 19 da Resolução CD/FNDE 10/2004 estabelece que "o FNDE manterá a suspensão dos repasses de recursos financeiros e instaurará a correspondente TCE contra o gestor público da secretaria de educação do estado e do Distrito Federal ou da prefeitura municipal ou em desfavor do dirigente da UEx ou da EM que estiver no exercício do mandato". 
17.7.	Não obstante a Resolução CD/FNDE 10/2004, aplicável ao caso, estabeleça que cabe ao prefeito sucessor adotar as mencionadas medidas no caso de não apresentação da prestação de contas pela UEx ou da sua não aprovação, não se considera razoável que, por não ter tomado tais providências, o responsável deva responder integralmente pelo débito oriundo da má aplicação de recursos recebidos na gestão anterior, quando o próprio gestor responsável pela aplicação dos recursos não foi responsabilizado e há evidências de que o responsável adotou medidas para resguardar o erário municipal.
17.8.	Conforme se extrai do relatório do Acórdão 15126/2018-TCU-Primeira Câmara, ainda na fase interna da tomada de contas especial, Gandor Calil Hage Neto informou que, ao assumir o cargo de prefeito, solicitou auditoria ao Tribunal de Contas dos Municípios do Estado do Pará, o qual realizou procedimento fiscalizatório nas contas municipais (peça 24, p. 2) . Com efeito, a alegação do responsável pode ser comprovada mediante certidão à peça 1, p. 107, o que atenderia ao disposto na Súmula 230 do TCU, com a redação dada pelo Acórdão 206/2020-TCU-Plenário, Relator Raimundo Carreiro, segundo a qual:
Súmula 230 do TCU
Compete ao prefeito sucessor apresentar a prestação de contas referente aos recursos federais recebidos por seu antecessor, quando este não o tiver feito e o prazo para adimplemento dessa obrigação vencer ou estiver vencido no período de gestão do próprio mandatário sucessor, ou, na impossibilidade de fazê-lo, adotar as medidas legais visando ao resguardo do patrimônio público. (Grifos nossos) 
17.9.	Embora a defesa do responsável não tenha sido aceita pelo FNDE, entende-se que é suficiente para demonstrar que tomou medidas legais com o intuito de resguardar o patrimônio público, diante da desordem encontrada na administração do município de Almeirim/PA. Destarte, merece ser revista a responsabilidade a ele atribuída pelo acórdão recorrido. 
17.10.	Sobre o tema, "O sucessor poderá ficar isento de responsabilidade, por omissão no dever de prestar contas de recurso recebido por seu antecessor, se demonstrar a adoção de medidas efetivas visando ao resguardo do patrimônio público, seja por meio de solicitação de instauração de TCE, de ação civil pública, de ação de ressarcimento de dano, de representação ao Ministério Público ou de qualquer outra providência reconhecidamente capaz de buscar o ressarcimento do prejuízo causado do erário, sem prejuízo das providências previstas no § 8° do art. 26-A da Lei 10.522/2002"  (Acórdão 3642/2012-TCU-Segunda Câmara, Relator Raimundo Carreio, Acórdão 6295/2010-TCU-Primeira Câmara, Relator Augusto Nardes, Acórdão 1313/2010-TCU-Primeira Câmara, Relator Augusto Nardes, Acórdão 1080/2010-TCU-Segunda Câmara, Relator Augusto Sherman, Acórdão 583/2010-TCU-Primeira Câmara, Relator José Múcio Monteiro, entre outros) .
17.11.	Cabe destacar que a Segunda Câmara deste Tribunal, por meio do Acórdão 6143/2020, Rel. Ministro João Augusto Nardes, entendeu que a comunicação do prefeito sucessor a instâncias de controle; no caso, promotoria de justiça da fazenda pública e conselho municipal de assistência social, dando ciência da impossibilidade de realizar a prestação de contas de recursos geridos por seu antecessor, em razão da insuficiência de documentos que comprovem a aplicação dos recursos públicos transferidos, para fins de adoção das providências de alçada daquelas instâncias, pode ser considerada medida pertinente e suficiente para o resguardo do patrimônio público (Súmula TCU 230) . Nesse sentido, a solicitação por parte dele de auditoria nas contas do exercício de 2004 da Prefeitura Municipal de Saúde, conforme certificou o Tribunal de Contas do Estado do Pará, é medida bastante legal para resguardar ao Erário e, mormente, afastar a sua responsabilidade pela omissão no dever de prestar contas.  
17.12.	Ademais, no caso em análise, constatou-se que o prefeito de Almeirim/PA à época do recebimento dos recursos transferidos, Marivaldo Paes Costa, havia falecido em 25/1/2017. Portanto, antes do envio da TCE a este Tribunal. Assim, considerando o longo lapso temporal entre a ocorrência do dano (31/12/2004) e eventual citação da administradora provisória do espólio (maio/2018) , bem como o consequente prejuízo ao exercício do contraditório e da ampla defesa pelo espólio ou pelos herdeiros de Marivaldo Paes Costa, foi afastada a responsabilidade do patrimônio transferido pelo gestor falecido quanto ao débito discutido, de forma que apenas o ora recorrente foi citado e teve suas contas julgadas irregulares.
17.13.	Ocorre que o fato de Marivaldo Paes Costa ter falecido também representou prejuízo para a defesa de Gandor Calil Hage Neto, pois, embora o limite do prazo para a prestação de contas tenha recaído durante a gestão do recorrente, a integralidade dos recursos do PDDE/2004 foi aplicada ainda na gestão de Marivaldo Paes Costa. Nesse sentido, é forçoso reconhecer a dificuldade, para o recorrente, em reconstituir os fatos e obter os documentos necessários à comprovação da boa e regular aplicação dos mencionados recursos após o decurso de mais de 10 (dez) anos desde a ocorrência do dano (31/12/2004) .
17.14.	A morte do prefeito antecessor, especialmente sem que tenha havido nenhuma manifestação sua nos autos, atrapalhou a defesa do recorrente, que não participou da gestão dos recursos, mesmo considerando que este já tivesse sido citado na fase interna da tomada de contas especial. Nesse sentido, não se pode atribuir responsabilidade ao recorrente pelo débito relativo a recursos utilizados indevidamente na gestão de seu antecessor.
17.15.	É o que diz o seguinte enunciado da Jurisprudência Selecionada do TCU:
Não cabe a atribuição de débito solidário ao prefeito que, embora omisso quanto à obrigação de prestar contas em razão de a vigência do convênio adentrar o seu mandato, não geriu qualquer parcela dos recursos transferidos. Nesse caso, as contas do prefeito sucessor são julgadas irregulares, com a aplicação da multa prevista no art. 58, inciso I, da Lei 8.443/1992. Acórdão 4461/2020-TCU-Primeira Câmara, Relator Augusto Sherman. (Grifos nossos) 
17.16.	Ressalte-se que, no acórdão que deu origem ao referido enunciado, são citadas várias decisões do Tribunal com o mesmo entendimento (Acórdão 665/2016-TCU-Plenário, Rel. Benjamin Zymler; 2.850/2018-TCU-2ª Câmara, Rel. Augusto Nardes; 3.871/2019-TCU-2ª Câmara, Rel. Marcos Bemquerer) .
17.17.	Assim, considerando os aspectos acima abordados, conclui-se que a não adoção das medidas previstas na Resolução CD-FNDE 10/2004, por si só, não justifica a responsabilização do recorrente pelo débito total oriundo da má aplicação dos recursos do PDDE/2004 pelo município de Almeirim/PA, em razão da omissão no dever de prestar contas.
CONCLUSÃO
18.	      Em face da análise das razões recursais apresentadas, conclui-se que pelas medidas dispostas na Lei 9.873/1999, as pretensões punitiva e ressarcitória não prescreveram.
19.	     Contudo, apesar de o recorrente não ter apresentado, nesta fase recursal, documentos aptos a comprovar a boa e regular aplicação dos recursos, diante do equívoco na fundamentação da análise da unidade técnica; da comprovação pelo recorrente de que adotou medida visando o resguardo do erário municipal; e do prejuízo que lhe foi causado no exercício do contraditório e da ampla defesa com o falecimento de Marivaldo Paes da Costa, prefeito do município de Almeirim/PA na gestão anterior, uma vez que o recorrente não geriu os recursos de que trata esta tomada de contas especial, a responsabilidade imputada a ele pelo débito apurado deve ser afastada. Até porque, o prefeito sucessor tomou medidas legais, comunicação ao órgão de controle estadual, para resguardar ao Erário. 
20.	     Assim, o recurso de revisão apreciado deve ser provido, para afastar a responsabilidade do recorrente pelo débito e julgar regulares as suas contas.
PROPOSTA DE ENCAMINHAMENTO
21.	     Ante o exposto, submete-se à consideração superior a presente análise do recurso de revisão interposto por Gandor Calil Hage Neto (peça 57) , contra o Acórdão 15126/2018-TCU-Primeira Câmara (peça 22) , propondo-se, com fundamento nos arts. 32, inciso III, e 35, da Lei 8.443/1992, c/c o art. 288 do Regimento Interno/TCU:
	a) conhecer do recurso interposto e, no mérito, conceder-lhe provimento para afastar a responsabilidade do recorrente pelo débito e, consequentemente, julgar regulares as suas contas; 
	b) comunicar a deliberação que vier a ser proferida por esta Corte ao recorrente, à Procuradoria da República no Estado do Pará e ao Fundo Nacional de Desenvolvimento da Educação (FNDE) ; e
	c) encaminhar os autos para o Ministério Público junto ao TCU, para que notifique o órgão executor a respeito da presente decisão, a fim de que seja tornada sem efeito a ação de execução fundada no Acórdão 15126/2018-TCU-Primeira Câmara.
2. 	O Membro do Ministério Público junto ao TCU, neste ato reprsentado pela Procuradora-Geral Dra. Cristina Machado da Costa e Silva, aquiesceu no mérito à proposta da unidade técnica, ressaltando, entretanto, seu posicionamento acerca do instituto da prescrição, conforme manifestação a seguir transcrita (peça 100) :
Trata-se de Recurso de Revisão interposto pelo Senhor Gandor Calil Haje Neto contra o Acórdão 15.126/2018-TCU-1.ª Câmara, que julgou suas contas irregulares e condenou-o em débito, em decorrência da gestão do Programa Dinheiro Direto na Escola (PDDE) , exercício de 2004.
2.	Em sua primeira manifestação (peças 71 a 73) , a Serur propôs não conhecer do recurso por não atender aos requisitos específicos de admissibilidade, uma vez que o responsável não satisfez materialmente a hipótese legal invocada, já que os documentos apresentados não produziam eficácia sobre a irregularidade que ocasionou sua condenação.
3.	Quanto à prescrição, suscitada com base em recente decisão do Supremo Tribunal Federal (STF) - RE 636.886 (tema 899) -, a Serur, embora tenha considerado que o Tribunal pudesse conhecê-la de ofício, concluiu ser inoportuna a análise da matéria, dado que o respectivo processo de cobrança executiva (CBex) já havia sido constituído, com remessa dos elementos pertinentes ao órgão executor (TC Processo 005.229/2019-7, apenso) .
4.	Posteriormente ao pronunciamento da Unidade Técnica, aos autos foi acostado pedido de efeito suspensivo do recurso de revisão pelo responsável (peças 75 e 76) . Alegou o recorrente que, embora não prevista no RITCU, tal medida poderia ser aplicada excepcionalmente neste caso, não apenas pelo reconhecimento da prescrição quinquenal pelo STF, como também por estar configurado o periculum in mora, consubstanciado no lançamento de sua candidatura a prefeito no pleito de 2020 e na falta de tempo hábil para o julgamento do recurso em tela (peça 75, p. 2) .
5.	Em nosso parecer (peça 84) , consideramos inexistir fundamento para que fosse acolhido o pedido de efeito suspensivo e defendemos a análise da incidência da prescrição - em relação à qual concluímos ter se operado neste caso, visto que o Senhor Gandor Calil Haje Neto foi comunicado, na qualidade de acusado, pela primeira vez, somente em 29/12/2010 (peça 1, p. 82) , ou seja, mais de cinco anos depois do termo inicial de contagem (1.º/3/2005) . Assim, propusemos que o Tribunal deliberasse, em caráter definitivo, pela ocorrência da prescrição da pretensão ressarcitória e punitiva, com a consequente declaração de nulidade do acórdão condenatório nesta fase de revisão.
6.	Em despacho (peça 85) , o eminente Relator, Ministro Vital do Rêgo, considerou haver insuficiência de fundamentação no acórdão recorrido - o normativo citado para amparar o débito não se aplicava ao programa objeto desta TCE - e concedeu efeito suspensivo ao recurso de revisão. Tendo em vista os princípios do formalismo moderado e da verdade material, determinou o retorno dos autos à Unidade Técnica para providências.
7.	Em atenção ao despacho do Relator, a Serur novamente se manifestou nos autos (peças 97 a 99) . Neste segundo pronunciamento, examinou a prescrição e concluiu que ela não se operou no caso em tela. Também analisou a questão relativa à fundamentação do acórdão que condenou o responsável. Sobre isso, dado o efeito devolutivo ínsito ao recurso de revisão, trouxe considerações adicionais quanto ao mérito do processo, nos termos abaixo reproduzidos (peça 97, p. 7-8) :
17.2. Inicialmente, vê-se que os documentos apresentados pelo recorrente não prestam a comprovar a boa e regular aplicação dos recursos de que trata a presente tomada de contas especial, pois nenhum deles se refere à prestação de contas dos recursos sob sua responsabilidade. Contudo, é preciso considerar alguns aspectos que não foram examinados, no nosso sentir, no acórdão impugnado, a fim de se concluir definitivamente sobre a responsabilidade do responsável.
17.3. Assim, conforme consta do despacho do Ministro-relator Vital do Rêgo à peça 85, o normativo utilizado para sustentar a condenação em débito do recorrente com base em omissão no dever de prestar contas (Resolução CD/FNDE 7/2004) não se aplica ao caso. De fato, as próprias instruções da unidade técnica produzidas nos autos apontam que o normativo que regulamenta o Programa Dinheiro Direto na Escola era a Resolução CD/FNDE 10/2004. Ocorre que, ao discorrer acerca das medidas que cabiam ao prefeito sucessor e que levaram à sua responsabilização, a unidade técnica citou as previsões dos §§ 5º, inciso I, e 6º do art. 20 da Resolução CD/FNDE 7/2004.
 (...) 
17.4. A Resolução CD/FNDE 7/2004, entretanto, dispunha sobre os critérios e procedimentos para apoio financeiro suplementar por meio do Programa Nacional de Saúde do Escolar, no exercício de 2004, a ser executado pelo FNDE. Ou seja, trata de assunto diverso daquele de que cuida a tomada de contas especial em comento. Dessa forma, verifica-se que houve equívoco por parte da unidade técnica na fundamentação da proposta apresentada.
 (...) 
17.7. Não obstante a Resolução CD/FNDE 10/2004, aplicável ao caso, estabeleça que cabe ao prefeito sucessor adotar as mencionadas medidas no caso de não apresentação da prestação de contas pela UEx ou da sua não aprovação, não se considera razoável que, por não ter tomado tais providências, o responsável deva responder integralmente pelo débito oriundo da má aplicação de recursos recebidos na gestão anterior, quando o próprio gestor responsável pela aplicação dos recursos não foi responsabilizado e há evidências de que o responsável adotou medidas para resguardar o erário municipal.
17.8. Conforme se extrai do relatório do Acórdão 15126/2018-TCU-Primeira Câmara, ainda na fase interna da tomada de contas especial, Gandor Calil Hage Neto informou que, ao assumir o cargo de prefeito, solicitou auditoria ao Tribunal de Contas dos Municípios do Estado do Pará, o qual realizou procedimento fiscalizatório nas contas municipais (peça 24, p. 2) . Com efeito, a alegação do responsável pode ser comprovada mediante certidão à peça 1, p. 107, o que atenderia ao disposto na Súmula 230 do TCU, com a redação dada pelo Acórdão 206/2020-TCU-Plenário, Relator Raimundo Carreiro, segundo a qual:
 (...) 
17.9. Embora a defesa do responsável não tenha sido aceita pelo FNDE, entende-se que é suficiente para demonstrar que tomou medidas legais com o intuito de resguardar o patrimônio público, diante da desordem encontrada na administração do município de Almeirim/ PA. Destarte, merece ser revista a responsabilidade a ele atribuída pelo acórdão recorrido. (grifos nossos) 
8.	Com base nessas ponderações, a Serur propõe conhecer e prover o recurso de revisão para afastar a responsabilidade do Senhor Gandor Calil Haje Neto pelo débito apurado e julgar regulares as suas contas.
9.	Aquiescemos à revisão de mérito sugerida pela Unidade Técnica nesta oportunidade. De fato, embora a medida de resguardo tomada junto ao Tribunal de Contas dos Municípios do Estado do Pará não trate especificamente dos recursos do PDDE, objeto desta TCE, ela abrange a completa gestão da prefeitura de Almeirim/PA no exercício de 2004. Assim, entendemos que se enquadra ao que dispõe a Súmula TCU n.º 230 para afastar a responsabilidade do prefeito sucessor quanto à omissão no dever de prestar contas.
10.	Outrossim, no que diz respeito à prescrição, embora a Serur tenha adotado as mesmas balizas que aplicamos ao exame da matéria desde a novel jurisprudência adotada pela Corte Suprema - e que foi inclusive suscitada pelo responsável em seu recurso, qual seja, a Lei n.º 9.873/1999 -, as conclusões divergiram. A diferença reside na alegada notificação do ex-prefeito em 2005, que consta em relato nestes autos (peça 1, p. 38) , mas sem comprovação de entrega. Admitida esta hipótese como efetivada, ela realmente é suficiente para afastar o fundamento de nossa análise emitido no parecer anterior (peça 84) . Contudo, a nosso ver, sem o demonstrativo da efetiva ciência do interessado, resta prejudicado o emprego dessa informação para fins de avaliação do instituto. Importante registrar que, ao ser comunicado, em 2011, sobre a sua omissão, o gestor prontamente apresentou defesa, o que indica sua proatividade ao ter conhecimento da situação.
11.	No que diz respeito à prescrição intercorrente - caracterizada pela inércia em procedimento administrativo paralisado por mais de 3 (três) anos, pendente de julgamento ou despacho, sem que tenha ocorrido, na prática, durante esse lapso, qualquer ato processual -, reconhecida pela Serur pela ausência de interrupção entre os eventos das alíneas c.3 e c.4 e c.7 e c.8 (peça 97, p. 6) , mas não adotada por ela como conclusiva, entendemos não estar caracterizada neste caso, diante da própria documentação presente nos autos, visto que houve a execução dos seguintes atos interruptivos entre esses períodos:
1. entre os eventos das alíneas c.3 e c.4 (emissão da Informação n.º 657/2006, em 1.º/11/2006, e do Ofício n.º 1.667/2010, em 28/12/2010) : i) emissão do Ofício n.° 23831/2007, de 25/7/2007, no qual, dentre outros processos, a CGU restituiu os autos ao FNDE, para fins de revisão da autuação, sob alegação de que foi formalizado de maneira imprópria (peça 1, p. 41-55) ; ii)  levantamento, pelo FNDE de relatório da relação de unidades executoras do PDDE de 2004 no Município de Almeirim/PA, de 20/1/2010 (peça 1, p. 56-60) ; e, iii) emissão da Informação n.º 492/2010, de 26/10/2010 (peça 1, p. 61-62) ;
2. entre os eventos das alíneas c.7 e c.8 (emissão da Informação n.º 592/2011, em 8/7/2011, e da Informação n.º 68/2015, em 22/4/2015) : i) emissão de despacho, em 17/11/2011 (peça 1, p. 111) ; ii) emissão de despacho, em 29/2/2012 (peça 1, p. 125) ; e, iii) emissão do Despacho n.º 636/2014, de 21/10/2014 (peça 1, p. 128) .
12.	Os eventos acima relacionados, embora não sejam relevantes, denotam a prática de atos e expedientes de mero impulsionamento do processo, suficientes para afastar a incidência da prescrição intercorrente - que tem relação absoluta com a inércia administrativa interna para apuração dos fatos relacionados às irregularidades. Assim, não vislumbramos sua ocorrência nesta TCE.
13.	A despeito das divergências quanto à prescrição, conforme já registrado, convergimos com a Unidade Técnica acerca das conclusões de mérito em relação ao afastamento da responsabilidade do Senhor Gandor Calil Haje Neto, pelas razões já expostas anteriormente.
14.	Diante do exposto, e a despeito das diferenças conclusivas consignadas neste parecer em relação à prescrição, esta representante do Ministério Público manifesta-se de acordo com a proposta de encaminhamento alvitrada pela Serur em pareceres uniformes às peças 97 a 99 dos autos.
É o relatório.

José Severo de Souza Júnior (OAB/AP 1.488).

Procuradora-Geral Cristina Machado da Costa e Silva.

RECURSO DE REVISÃO. REPASSE FUNDO A FUNDO. PROGRAMA DINHEIRO DIRETO NA ESCOLA. OMISSÃO NO DEVER DE PRESTAR CONTAS. PREFEITO SUCESSOR. VERIFICAÇÃO DA ADOÇÃO DE MEDIDAS COM VISTAS AO RESGUARDO DO PATRIMÔNIO PÚBLICO. APLICAÇÃO DA SÚMULA TCU 230. AFASTAMENTO DA RESPONSABILIDADE. PROVIMENTO.

TOMADA DE CONTAS ESPECIAL (TCE)

Secretaria de Recursos (Serur).

Em apreciação, recurso de revisão interposto por Gandor Calil Hage Neto, prefeito de Almeirim/PA entre 1º/1/2005 e 31/12/2008, em face do Acórdão 15126/2018-TCU-Primeira Câmara, por meio do qual esta Corte de Contas julgou irregulares as suas contas, imputando-lhe débito.
O recurso de revisão está fundamentado na superveniência de documento novo com eficácia sobre a prova produzida, nos termos do art. 35, inciso III, da Lei 8.443/1992, tendo sido, para tanto, juntada a deliberação do Supremo Tribunal Federal no RE 636.886, acerca da prescritibilidade da pretensão de ressarcimento ao erário fundada em decisão desta Corte de Contas.
A condenação ora recorrida foi fundamentada na omissão no dever de prestar contas dos recursos repassados àquele município na gestão anterior, à conta do Programa Dinheiro Direto na Escola (PDDE) , no exercício de 2004, cujo prazo venceu durante a gestão do recorrente, em 28/2/2005, sem adoção das providências previstas nos §§ 5º, inciso I, e 6º do art. 20 da Resolução CD-FNDE 7/2004.
O recorrente alegou, em apertada síntese, que: (i) teria ocorrido a prescrição quinquenal, diante da nova orientação do Supremo Tribunal Federal (STF) fixada no RE 636.886; (ii) foi citado em 14/1/2011, no âmbito da fase interna da TCE, apenas 5 anos e 11 meses depois da ocorrência do dano (28/2/2005) ; (iii) a sua citação no TCU só ocorreu em 25/1/2018, após o transcurso de 7 anos da citação na fase interna e mais de 12 anos depois do ato irregular; (iv) decorridos mais de 5 (cinco) anos restaria prescrita a cobrança do débito apurado na tomada de contas especial em apreço.
A Secretaria de Recursos (Serur) , ainda que não tenha reconhecido a prescrição apontada, propôs fosse concedido provimento ao recurso em exame, para julgar regulares as contas do recorrente.
Argumentou a unidade técnica existir comprovação nos autos de que o recorrente, de fato, adotou na época apropriada medida visando o resguardo do erário municipal, afastando sua responsabilidade nos termos do Enunciado de Súmula TCU 230.
Tal proposta de encaminhamento contou com a anuência do MPTCU, neste ato representado pela Procuradora-Geral Cristina Machado da Costa e Silva (peça 100) . Ressalvou, entretanto, o Parquet de Contas sua posição em relação à prescrição da pretensão ressarcitória que, no seu entender, estaria caracterizada, em atenção às regras contidas na Lei 9.873/1999.
Após esse breve histórico, passo ao exame de mérito deste recurso.
De início, deve ser conhecido o recurso, tendo em vista as peculiaridades do caso concreto, conforme consignei em despacho por mim proferido anteriormente (peça 85) .
Acompanho a proposta da unidade técnica de conceder provimento ao recurso em exame, cuja análise adoto, desde já, como minhas razões de decidir, sem prejuízo das observações a seguir.
Conforme se extrai do relatório do Acórdão 15126/2018-TCU-Primeira Câmara, ora recorrido, o Sr. Gandor Calil Hage Neto, ainda na fase interna da tomada de contas especial, informou que, ao assumir o cargo de prefeito, solicitou auditoria ao Tribunal de Contas dos Municípios do Estado do Pará, considerando a desordem encontrada na administração municipal. 
Tal solicitação é comprovada mediante a certidão constante dos autos à peça 1, p. 107, e culminou na realização de procedimento fiscalizatório nas contas municipais pelo Tribunal de Contas competente (peça 24, p. 2) . 
Embora a defesa do responsável não tenha sido aceita pelo FNDE, entendo que tal solicitação ao órgão de controle é suficiente para demonstrar que o recorrente tomou as medidas legais com o intuito de resguardar o patrimônio público, nos termos da Súmula TCU 230, e afastar a responsabilidade a ele atribuída pelo acórdão recorrido.
Tal entendimento encontra respaldo na jurisprudência deste Tribunal, conforme Acórdão 6143/2020-TCU-Segunda Câmara, da relatoria do Min. Augusto Nardes.
Ante a constatação de que há elementos suficientes para afastar a responsabilidade do recorrente nestes autos, julgo possível dar provimento ao recurso em apreço.
Deixo de me manifestar sobre a alegação de prescrição, por não haver impacto na proposta a que ora submeto a esse colegiado, no sentido de dar provimento ao recurso, ainda que por motivos diferentes dos alegados nas razões de apelo.
TCU, Sala das Sessões, em 19 de outubro de 2022.
Ministro VITAL DO RÊGO 
Relator